【裁判字號】    99,事聲,209
【裁判日期】    990630
【裁判案由】    消債聲明異議
【裁判全文】
臺灣高雄地方法院民事裁定             99年度事聲字第209號
聲  請  人
即  債權人  萬泰商業銀行股份有限公司
法定代理人  乙○○
相  對  人
即  債務人  甲○○
上列當事人間消費者債務清理條例事件，聲請人對於民國99年5
月11日本院98年度司執消債更字第580號更生方案認可之裁定提
出異議，本院裁定如下：
    主  文
原裁定廢棄。
    理  由
一、本件異議意旨略以：相對人即債務人（下稱相對人）自覺身
    負無法清償之欠款而聲請更生程序，自應提出最大還款誠意
    ，並確實提出財產及收入狀況等資料予法院及債權人，此為
    消費者債務清理條例第43條所明定。依原審裁定，相對人於
    民國96、97年度平均月收入約新臺幣（下同）30,000元及
    40,000 元 ，相對人現任職丙○創意股份有限公司（下稱丙
    ○公司），98年1 、2 月份薪資分別為28,530元及25,790元
    ，原審裁定敘明相對人平均每月薪資為25,470元，顯見相對
    人之工作能力應不僅止於每月收入25,470元，另相對人現時
    之收入狀況攸關其更生清償之收入認定，倘若相對人每年額
    外領有年終、三節獎金或其他收入，亦屬相對人之所得，自
    應列計相對人更生或清算程序中之收入基礎，方屬公允；相
    對人於履行債務期間，為求債務之順利清償，本應忍受相較
    其原生活水準，甚至較一般社會大眾之生活水準更為節儉、
    清貧之生活，相對人夫妻共同育有2 名未成年子女，衡諸相
    對人現年48歲，其子女於更生清償期間分別屆齡成年，如智
    識正常、身體健全，客觀上即有一定之謀生能力，得依其智
    識、勞力維持生活，自無需受相對人扶養之需要，屆時相對
    人將減輕扶養義務之經濟負擔，其償債能力亦將提高，相對
    人應將此可預期之經濟變動納入其清償數額之考量，以維全
    體債權人公平受償之權益。為此，爰依法聲明異議，請求廢
    棄原裁定等語。
二、按關於更生或清算之程序，除本條例別有規定外，準用民事
    訴訟法之規定，消費者債務清理條例第15條定有明文。而當
    事人對於司法事務官處理事件所為之終局處分，得於處分送
    達後10日之不變期間內，以書狀向司法事務官提出異議。司
    法事務官認前項異議有理由時，應另為適當之處分；認異議
    為無理由者，應送請法院裁定之。法院認第一項之異議為有
    理由時，應為適當之裁定；認異議為無理由者，應以裁定駁
    回之。民事訴訟法第241 條第1 至3 項定有明文。次按，債
    務人有薪資、執行業務所得或其他固定收入，法院認更生方
    案之條件公允者，得不經債權人會議可決，逕依債務人之聲
    請或依職權以裁定認可更生方案，消費者債務清理條例第64
    條第1 項定有明文。衡以消費者債務清理條例設置目的，乃
    使經濟上已陷於窘境之債務人，得藉由重建型之更生程序或
    清算型之清算程序清理其債務，以妥適調整債務人與債權人
    及其他利害關係人間之權利義務關係，保障債權人獲得公平
    受償，並謀求消費者經濟生活之重建復甦機會。是上開條文
    所稱「條件公允」者，自應審酌更生方案之內容是否詳為考
    量債務人之償債能力及償債基礎，並兼顧債權人受償利益，
    如債務人之經濟狀況在可預期之將來必發生變動，例如房屋
    貸款即將到期、懷孕子女將要出生致扶養費用增加、或未成
    年子女成年後失其受扶養權利等情形，自應於擬定更生方案
    時加以斟酌。
三、經查：
(一)、相對人聲請更生，前經本院以97年度消債更字第510 號裁定
    開始更生程序，相對人提出每月為1 期，每期給付13, 000
    元，還款期間自99年起至106 年止之更生方案（下稱系爭更
    生方案），未獲債權人會議可決，惟仍經本院司法事務官於
    99年5 月11日依職權以原裁定即98年度司執消債更字第580
    號認可該更生方案。
(二)、查相對人現任職於丙○公司，其97、98年度申報年所得分別
    為73,976元、297,430 元，名下僅有82年出廠之汽車1 部；
    又經本院函詢相對人98至99年度薪資轉帳資料，相對人98年
    間實際薪資轉帳總額為315,182 元，平均每月薪資為26,265
    元；99年1 月至6 月間實際薪資轉帳總額為162,315 元，平
    均每月薪資為27,053元，此有上開年度稅務電子閘門財產所
    得調件明細表、上海商業儲蓄銀行存摺影本在卷可稽（見本
    院卷第10頁至第11頁、第20頁至第24頁），相對人99年1 月
    至6 月之平均收入雖較98年度薪資水準略高（蓋1 月至6 月
    間有年終獎金之入帳），惟此部分僅為6 個月份之收入，尚
    難評斷99年整年度必較98年度之平均收入為高，且98年度之
    收入已加計整年度之年終、三節獎金，是本院認應以相對人
    98年度每月實際平均收入26,265元評估其還款能力，較為合
    理。
(三)、又相對人陳報聲請更生前2 年個人生活開銷及扶養子女費用
    平均每月為21,900元，其中扶養費支出5,900 元部分記載用
    於扶養子女1 人（見原審卷第139 頁）。查相對人育有未成
    年子女蔡○如（80年1 月23日生）及蔡○勳（84年3 月8日
    生），97、98年度均無申報所得，名下無財產，確有受扶養
    之必要，此有戶籍謄本、渠等上開年度稅務電子閘門財產所
    得調件明細表可憑（見本院97年度消債更字第510 號卷《下
    稱消債更卷》第14頁、本院卷第14頁至第17頁）。因相對人
    長女於明年1 月即已對年，相對人所陳報扶養子女1 人應係
    指次女。按負扶養義務者有數人而其親等同一時，應各依其
    經濟能力，分擔義務；扶養之程度，應按受扶養權利者之需
    要與負扶養義務者之經濟能力及身分定之，民法第1115條第
    3 項、第1119條分別定有明文。本件相對人之配偶蔡振豊97
    、98年度申報所得分別為388,734 元、406,338 元，名下有
    房屋1 筆、土地3 筆、投資1 筆，有其上開年度稅務電子閘
    門財產所得調件明細表在卷可稽（見本院卷第12頁至第13頁
    ），顯見相對人配偶不僅有固定收入，資力亦較相對人優渥
    ，則揆諸前揭法律規定，相對人對次女之扶養義務依法可較
    其配偶減輕，亦即應由其配偶負擔一半以上之扶養費用。而
    相對人所提系爭更生方案每月清償13,000元，以相對人98年
    度平均實領薪資26,265元觀之，相對人每月剩餘13,265元可
    供生活開銷及扶養費支出。因相對人既已背負高額債務，理
    當控制消費慾望而樽節開支，關於其自身之生活必要費用，
    自應以簡樸之生活程度用度開支，不應恣意放任個人之奢侈
    消費習慣，而相對人現設籍住居於高雄縣鳳山市，參考內政
    部公告之99年度台灣省每人每月最低生活費用為9,829 元，
    應屬可維持基本人性尊嚴之合理最低生活開支標準，是本院
    認應以此最低生活標準認定相對人之每月必要生活費用，始
    符公允，則扣除相對人每月必要支出9,829 元後，則相對人
    扶養次女1 人之費用僅為3,436 元（計算式：13,265－
    9,829 ＝3,436 ），相較於其陳報聲請更生前2 年之扶養費
    支出，已有減少，且未逾2 分1 之扶養義務。準此以觀，相
    對人所提系爭更生方案，其每月必要支出以13,265元認列，
    堪認合理。
(四)、惟查，相對人之次女於104 年3 月即已成年，於其成年後，
    除有特殊情事而可認無謀生能力外，相對人依法對其已無扶
    養義務，必要支出隨即減少，自應將扣除必要支出後之所餘
    收入全部用以償債，始符誠信。是以，系爭更生方案未將此
    納入考量，未於其次女成年後提高還款金額，以致於影響清
    償債務成數，對聲請人及其他債權人而言，實難謂公允。
四、綜上所述，原裁定未考量相對人次女成年後必要支出減少，
    應可增加每月償債金額，致影響整體還款成數，對聲請人等
    全體債權人而言，難謂條件公允。原裁定未察上情，逕認系
    爭更生方案之條件公允而予以認可，尚有未洽。從而，聲請
    人請求廢棄原裁定，為有理由，爰廢棄原裁定，並由本院民
    事執行處依法另為審究處理。
五、依消費者債務清理條例第15條，民事訴訟法第240 條之4 第
    3 項，裁定如主文。
中    華    民    國    99    年    6     月    30    日
                  民事第六庭  法      官  林書慧
上為正本係照原本作成
如不服本裁定，應於裁定送達後10日內，以書狀向本院提出抗告
，並繳納抗告費新臺幣1千元
中    華    民    國    99    年    6     月    30    日
                              書  記  官  史華齡


司法院資訊處製作；財團法人民間司法改革基金會備份。
